臺灣高等法院臺南分院民事判決　九十一年度上易字第一五七號　Ｊ
　　　上　訴　人　　乙　○○○.
　　　訴訟代理人　　丙　○　○.
　　　被　上訴人　　甲　○　○.
右當事人間請求土地所有權移轉登記事件，上訴人對於中華民國九十一年四月二十三
日臺灣雲林地方法院九十年度訴字第五一九號第一審判決提起上訴，本院判決如左：
    主    文
上訴駁回。
第二審訴訟費用由上訴人負擔。
    事    實
甲、上訴人方面：
一、聲明：求為判決：(一)原判決廢棄。(二)駁回被上訴人在第一審之訴。
二、陳述：除與原判決記載相同者，茲引用之外，補稱：
（一）兩造合約於簡鎮長辦公室談妥，並由簡鎮長帶領前往沈代書處簽定合約，何來
      未達成協議？被上訴人答辯狀中稱『買賣位置未達成協議』，然既未達成協議
      ，何以收取訂金？而於簽定契約時，惟恐忙中有錯，特於合約中加註記載要當
      場指界雙方各無異議。買賣位置未達成協議，被上訴人逕行將土地移轉後造成
      的爭議，這錯於誰呢？
（二）此筆土地買賣於八十九年七月十八日訂定，被上訴人卻於九十年七月三十一日
      通知繳款，實與一般買賣程序不符，本件費時十三個月才完成。而被上訴人未
      通知分割指界，由其單方面操作與合約內容不符。分割位置故意將舊有房舍一
      分為二，不合常理。被上訴人刻意將未達協議之土地分割過戶完成，其爭議部
      份不協調，而先是訴訟請求沒收一百萬元訂金，而後訴之變更，其居心為何？
（三）本件上訴人迫於居住問題已高於市價數倍購買之，為何買賣不成，上訴人還要
      賠錢，並要負擔訴訟費用，其買地之價格與相鄰之新建之成屋價錢相差不遠，
      實為冤大頭。
三、證據：援用第一審所提證據。
乙、被上訴人方面：
一、聲明：求為判決：駁回上訴。
二、陳述：除與原判決記載相同者，茲引用之外，補稱：
（一）上訴人主張系爭買賣契約於簡錦全鎮長辦公室談妥，並由簡鎮長帶領前往沈代
      書處簽定合約，何來未達成協議云云。惟查系爭買賣合約第一條業已明定「本
      件買賣應先辦理分割，其分割位置需經雙方協議同意，並當場指界后確認，否
      則即視同本契約不成立，應無條件退還定金。」而上訴人就雙方未會同指界於
      原審即已自認，依上開約定，系爭買賣契約自應視同不成立。
（二）兩造對本件買賣之範圍既無從達成一致之協議，即使由斗南地政事務所人員再
      次發函通知兩造至現場會同指界，則被上訴人所指界欲出售之範圍必然僅止於
      如事後分割出來之斗南鎮○○段大東小段五七八之二七地號土地二百二十一平
      方公尺部分，而上訴人所指界之位置必然超出上開二百二十一平方公尺之土地
      ，另增加建物後方加蓋衛浴廁所所佔用之基地，故縱經千百次之會同指界，其
      結果均一，即雙方所指界之位置不一，而依系爭買賣契約之約定：本件買賣應
      先辦理分割，其分割位置需經雙方協議同意，並當場指界后確認，否則即視同
      本契約不成立，應無條件退還定金，契約既不成立，上訴人受領斗南鎮○○段
      大東小段五七八之二七地號土地之移轉登記，其受領即無法律上之原因，被上
      訴人自得依不當得利之法律關係請求返還。
（三）上訴人主張系爭土地買賣契約乃八十九年七月十八日訂立，此點被上訴人不爭
      執，另九十年七月三十日之律師函乃最後通牒，催告上訴人須於函到七日內付
      清尾款，並無任何與買賣程序不符之處，而本件之爭執點即契約是否成立。
三、證據：援用第一審所提證據。
    理    由
一、本件被上訴人起訴主張：兩造於八十九年七月十八日簽訂不動產買賣合約，約定
    標的為系爭第五七八之二五地號土地之某部分，買賣範圍依複丈測定後計算，且
    應先辦理分割，其分割位置應經兩造協議同意並當場指界確認，買賣價款約定每
    坪三萬二千元，總價依實測面積計算。立約當日買受人即上訴人已付定金一百萬
    元予出賣人即被上訴人，其餘價款約定於申請分割並申報增值稅單之取得當日一
    次付清。合約書簽定後，兩造依約委請地政事務所人員前往系爭土地複丈測量，
    上訴人並未會同被上訴人指界確認，且系爭第五七八之二七地號除面積二百二十
    一平方公尺外，上訴人尚加蓋廚房等鐵皮屋，足見兩造指界不一，且對本件買賣
    標的之範圍無從達成一致之協議，即使兩造現場會同指界，因兩造指界位置不一
    ，依約系爭買賣契約仍不成立，上訴人受領土地之移轉登記即無法律上原因，被
    上訴人自得依不當得利之法律關係請求返還，爰依不當得利之法律關係，求為命
    上訴人應將坐落雲林縣斗南鎮○○段大東小段五七八之二七地號土地移轉登記予
    被上訴人之判決云云。
二、上訴人則以：本件系爭第二七地號土地上之斗南鎮○○里○○路六十五號房屋，
    係上訴人居住三十餘年之舊屋，領有合法水電裝設及稅籍號碼，因該基地為斗南
    鎮公所所有之公有地，上訴人苦無法取得基地所有權，嗣該基地為被上訴人購得
    ，上訴人為取得基地，忍痛出高價向被上訴人購買，並在斗南鎮簡鎮長見證下，
    雙方至沈石勇代書處簽訂系爭買賣合約書，購買土地之範圍為原有舊屋之滴水坪
    齊，當然亦包括浴室、廁所、廚房之土地在內。而且被上訴人主張亦無理由，因
    ：１、兩造買賣契約中已記明買賣之不動產，且被上訴人已收受上訴人一百萬元
    定金，契約已經成立。２、系爭買賣契約中所載「本件買賣應先辦分割，其分割
    位置須經雙方協議同意，並當場指界後確認，否則，即視同本契約不成立」等語
    ，係附解除條件之法律關係，今雙方始終未曾協議，何來無法達成協議，故此解
    除條件尚未成就，契約仍有效存在。３、本件兩造尚未協議，被上訴人之給付義
    務雖尚未發生，然被上訴人既已將土地移轉登記予上訴人，依據民法第一百八十
    條第一項第二款、第三款規定，被上訴人亦不得請求返還等語，資為抗辯。
三、被上訴人主張：兩造於八十九年七月十八日簽訂不動產買賣合約，約定買賣標的
    為雲林縣斗南鎮○○段大東小段五七八之二五地號土地之某部分，並約定「本件
    買賣應先辦分割，其分割位置須經雙方協議同意，並當場指界後確認，否則，即
    視同本契約不成立」，價款為每坪三萬二千元，總價依實測面積計，而立約當日
    買受人即上訴人已付定金一百萬元予出賣人即被上訴人，其餘價款兩造並約定於
    申請分割並申報增值稅單取得當日一次付清，嗣被上訴人申請地政機關就自行指
    定之位置測量、複丈後，自前開二五地號土地中分割出同小段二七地號土地，並
    將該二七地號土地移轉登記予上訴人，而該二七地號上原即存在上訴人所有門牌
    號碼為斗南鎮○○里○○路六十五號之房屋之事實，為上訴人所不爭，復有不動
    產買賣合約書、土地登記謄本、舊屋平面圖、自來水費收據、複丈成果圖等多件
    影本附於原審卷（第六至十一頁、第二十八頁）為證，堪信為真實。
四、被上訴人復主張兩造並未會同指界，亦未能就分割位置達成協議，依約是曾系爭
    買賣契約不成立等情，則為上訴人所否認，並以前揭情詞置辯，是本件之爭點為
    兩造所簽訂之不動產買賣契約是否成立？經查：
(一)兩造買賣契約中已記明買賣標的之不動產，且被上訴人已收受上訴人一百萬元定
    金，然於契約第一條不動產標示部分，另以書寫方式記明：「本件買賣應先辦分
    割，其分割位置須經雙方協議同意，並當場指界後確認，否則，即視同本契約不
    成立，應無條件退還定金。」顯見兩造訂定系爭買賣契約著重買賣標的位置，而
    該標的位置必須經兩造協議同意並會同當場指界確認，再予分割。惟被上訴人雖
    將系爭二七地號土地移轉登記予上訴人，然該二七地號土地乃被上訴人申請地政
    機關就自行指定之位置測量、複丈後，自前開二五地號土地中分割出同小段二七
    地號土地，為上訴人所不爭執，已如前述，亦即兩造於土地分割時並未一同到場
    指界確認土地界址，核與證人賴元隆即分割現場測量人員所稱：「是我（指賴元
    隆）去測量，除了我還有另外二位同事，．．．，本件是土地所有權人原告（即
    被上訴人）甲○○聲請，我們有通知二次，第一次聲請人（即被上訴人）沒來就
    在被告（即上訴人）家等，我們在那裡等時被告都沒有跟我們說什麼，後來就回
    去，第二次被告沒有來，因是聲請人聲請所以我們就測量。」等語相符，是本件
    兩造於系爭第二七號土地自系爭第五七八之二五地號分割時，並未會同當場指界
    確認，迄今兩造對本件買賣之範圍亦始終無從達成一致之協議，經調解及本院多
    次勸諭和解，被上訴人堅持出售之範圍僅止於如事後分割出來之斗南鎮○○段大
    東小段五七八之二七地號土地面積二百二十一平方公尺部分，上訴人所指界之位
    置除上開二百二十一平方公尺部分，另增加建物後方加蓋衛浴廁所所佔用之基地
    （該部分仍占用系爭五七八之二五地號如原審第六十六頁複丈成果圖所示斜線部
    分，為原審會同雲林縣斗南地政事務所測量員勘測現場屬實，見原審卷第六十二
    頁），故即使由斗南地政事務所人員再次發函通知兩造至現場會同指界，結果均
    一，即兩造所指界之位置不一，無法就買賣標的達成協議，依系爭買賣契約上揭
    約定，契約不成立。至於上訴人指稱被上訴人未通知分割指界云云，依前述證人
    賴元隆之證述，可知第一次被上訴人曾為通知，而第二次地政事務所測量員已實
    地複丈測量，上訴人又何能諉為不知？然無論如何，均不能改變兩造就本件系爭
    買賣標的未能達成協議，契約不成立之事實，
(二)上訴人雖辯稱：系爭第五七八之二七地號土地上有上訴人居住三十餘年之舊屋，
    上訴人為取得基地，忍痛出高價向被上訴人購買，購買土地之範圍為原有舊屋之
    滴水坪齊，當然亦包括浴室、廁所、廚房之土地在內，兩造並就此已達成協議云
    云，並於原審提出舊屋平面圖及自來水收據等件影本為據，然此已經上訴人所否
    認，則依民事訴訟法第二百七十七條規定，上訴人自應就此有利於己之事實負擔
    舉證責任，惟上訴人除提出舊屋平面圖及水費收據外，並未能舉出任何積極證據
    以證明兩造間確有達成上開協議，且證人沈石勇即經辦本件土地移轉之代書，於
    原審法院審理期間已到庭證稱：「．．．，本件是到我的事務所簽定買賣契約書
    ，當初土地是整筆，但他們當時說要等土地分割後才買賣，後來去辦理分割，買
    賣時沒有去看現場，．．．，但實地測量時我不用到現場。」等語甚明（見原審
    卷第五十一頁），而另一證人簡錦全即上訴人委託之見證人亦證稱：「當時是兩
    造要土地買賣，拜託我去辦理的，當時他們都已說好我簽名而已，且我也沒有仔
    細聽他們買賣土地的位置，．．．」等語（見原審卷第七十四頁），顯見上訴人
    前揭所辯，不足採信，應認兩造間並未達成如上訴人上開所述之協議，兩造間之
    上開不動產買賣契約因標的位置、範圍不確定，而不成立。
（三）上訴人又辯稱依民法第一百八十條第一項第二款、第三款規定，不負返還土地
      移轉登記之義務云云。惟按給付有左列情形之一者，不得請求返還：二、債務
      人於未到期之債務，因清償而為給付者。三、因清償債務而為給付，於給付時
      明知無給付義務，民法第一百八十條第一項第二款、第三款定有明文。查，本
      件被上訴人主張上訴人應返還土地移轉登記，係以兩造間契約不成立為其論據
      ，而契約債務無論到期與否，其存在均以契約成立為前提，如契約並未成立，
      契約雙方均無給付義務，債務何有到期之問題。故被上訴人雖依不當得利之法
      律關係，請求上訴人返還系爭土地，與上揭民法第一百八十條第一項第二款之
      適用無涉，上訴人以此為辯，顯有誤會。又查本件兩造簽訂系爭不動產買賣契
      約之當日，上訴人已依約給付被上訴人訂金一百萬元，已如前述，按之民法第
      二百四十八條所規定：「訂約當事人之一方，由他方受有定金時，推定其契約
      成立。」被上訴人主觀上當然認為負有履約之義務，乃依約申請複丈測量辦理
      分割，何有明知無給付義務而為給付可言？又系爭買賣契約因兩造嗣後就系爭
      買賣標的之位置、範圍未能達成協議，已視同不成立，上訴人因此所得之系爭
      土地即乏法律上之原因，致被上訴人受有損害，上訴人確有不當得利之情形，
      應將所得利益即系爭五七八之二七號土地返還被上訴人，是上訴人此部份之抗
      辯，亦非可採。
（四）系爭土地買賣契約乃八十九年七月十八日訂立，又系爭買賣契約附於原審卷（
      第六頁）可稽，另九十年七月三十日之律師函乃最後通牒（見原審卷第八頁）
      ，係被上訴人以移轉系爭五七八之二七地號後，催告上訴人須於函到七日內付
      清尾款，並無任何與買賣程序不符之處，上訴人就此似有誤會，附此敘明。
五、綜上所述，本件被上訴人主張兩造之買賣契約不成立，上訴人取得系爭五七八之
    二七地號土地所有權係不當得利為可採，上訴人所辯均為無可取。依民法第一百
    七十九條規定，被上訴人自得請求上訴人返還系爭土地所有權。從而，被上訴人
    本於不當得利之法律關係，請求上訴人應將坐落雲林縣斗南鎮○○段大東小段五
    七八之二七地號土地移轉登記予被上訴人，為有理由，應予准許。是則原審判命
    上訴人敗訴，於法並無不合。上訴意旨指摘原判決不當，求予廢棄改判，為無理
    由，應予駁回其上訴。
六、兩造其餘之攻擊防禦方法與舉證，於判決結果不生影響，爰不一一論述，附此敘
    明。
七、據上論結，本件上訴為無理由，依民事訴訟法第四百四十九條第一項、第七十八
    條，判決如主文。
中　　　華　　　民　　　國　　九十一　　年　　　九　　　月　　二十七　　日
　　　　　　　　　　　　　　　　　　臺灣高等法院臺南分院民事第四庭
~B1審判長法官　林　　金　　村
~B2　　　法官　曾　　平　　杉
~B3　　　法官　袁　　靜　　文
右為正本係照原本作成。
不得上訴。
中　　　華　　　民　　　國　　九十一　　年　　　九　　　月　　二十七　　日
~B法院書記官　黃　　文　　生
